臺灣臺南地方法院民事判決　　　　　　　95年度訴字第1434號
原　　　告　乙○○
被　　　告　台灣糖業股份有限公司
法定代理人　甲○○
訴訟代理人　陳岳瑜律師
上列當事人間請求侵權行為損害賠償事件，經本院於民國96年8
月22日言詞辯論終結，判決如下：
    主      文
原告之訴駁回。
訴訟費用新台幣壹萬零玖佰元由原告負擔。
    事實及理由
一、本件原告起訴主張：
(一)、被告公司自民國82年起至95年止，以動物飼料酵母粉充作食
    用酵母粉，生產製造健素糖、健素、香健素等健康食品，供
    消費者食用，違反食品衛生管理法第11條第7款規定，欺騙
    消費者，原告因長期食用被告公司產製之健素、香健素、梅
    子香健素、健素糖、巧克力健素糖、紅麴健素糖等黑心食品
    ，造成身體傷害，於92年間接受醫院胃鏡檢查，發現罹患胃
    潰瘍及消化性潰瘍，迄今仍追蹤治療，長年受疾病之苦。雖
    然世界各國（歐、美、澳、日、台灣）研究了解，目前認為
    幽門桿菌大都在小孩時（5、6歲）經由手口感染，寄生於胃
    內，但原告自89年起開始購買食用被告公司生產之健素糖、
    香健素等產品，每週約食用3罐，迄至95年6月被告公司經檢
    調查獲上情，始停止食用，原告因食用被告公司產品致發生
    消化性疾病，二者間當然具有相當因果關係，原告因而受有
    醫藥費30萬元、精神慰撫金70萬元之損害。為此依民法第18
    4條第1項前段、第2項、第191條之1、第195條及消費者保護
    法第7條規定，請求被告賠償100萬元及加計法定遲延利息等
    情。
(二)、並聲明：求為判決：被告應給付原告100萬元，及自起訴狀
    繕本送達翌日起至清償日止，按年息百分之5計算之利息。
二、被告則以：
(一)、受害人依民法第191條之1規定請求商品輸入業者與商品製造
    人負同一之賠償責任，固無庸證明商品之生產、製造或加工
    、設計有欠缺，及其損害之發生與該商品之欠缺有因果關係
    ，以保護消費者之利益，惟就其損害之發生係因該商品之通
    常使用所致一節，仍應先負舉證責任。於受害人證明其損害
    之發生與商品之通常使用具有相當因果關係前，尚難謂受害
    人之損害係因該商品之通常使用所致，而令商品製造人或商
    品輸入業者就其商品負侵權行為之賠償責任（最高法院93年
    度上字第989號著有判決）。原告所主張之事實，似以被告
    所生產之食品有害人體，而原告長期食用被告所生產之食品
    ，因而致有胃潰瘍等消化性疾病，故而向被告求償。然查被
    告於事件發生時，為求慎重，即將所有原料於95年6月15日
    送請食品權威鑑定機構：台灣檢驗科技股份有限公司（SGS
    TAIWAN Ltd.）查驗系爭產品，及送請台灣科技研究所動物
    生理生化實驗室（ATIT）鑑定，並完成分析報告。前開單位
    檢驗結果：系爭產品微生物之黴菌、大腸桿菌、大腸桿菌群
    、總生菌數、黃麴毒素等都合乎食品衛生規範，檢驗結果請
    參「健素類原料及成品微生物與重金屬檢驗結果表」。此外
    ，被告亦送請綠色四季生物科技股份有限公司檢驗，檢驗結
    果「台糖公司之健素、健素糖、香健素三種產品，在經過28
    天亞急毒性大鼠口服投予試驗測試後，證明這些產品均不會
    引發任何毒理病理上的危險，且不造成任何不良副作用的劑
    量均為5000mg/kg/day，可安心連續食用」。是以，系爭產
    品業已排除有害健康之風險，且系爭產品之重金屬等含量亦
    符合國家健康食品規範，應對人體無危險，自無可能造成原
    告所述身體傷害之情事等語，資為抗辯。
(二)、並聲明：求為判決：駁回原告之訴。
三、兩造不爭執之事實：
(一)、被告自82年間起製造販售之健素糖及香健素，所使用之酵母
    原料為飼料級供動物使用，違反食品衛生管理法第11條第7
    款規定，嗣於95年6月14日經台灣台南地方法院檢察署檢察
    官持本院核發之搜索票查獲上情並起訴被告公司承辦人員，
    尚未經法院判決確定。
(二)、原告自89年起先後向被告購買健素糖10罐及香健素1罐食用
    ，價格合計1,090元。
(三)、原告於92年9月22日於營新醫院接受胃鏡檢查，經該院診斷
    為胃潰瘍、消化性潰瘍，切片病理檢查有幽門螺旋桿菌。
(四)、營新醫院95年11月6日營新95發字第0950000129號函載：依
    世界各國（歐、美、澳、日、台灣）研究了解，目前認為幽
    門桿菌大都在小孩時（5、6歲）經由手口感染，寄生於胃內
    。
四、得心證之理由：
(一)、按因故意或過失，不法侵害他人之權利者，負損害賠償責任
    ；違反保護他人之法律，致生損害於他人者，負賠償責任；
    商品製造人因其商品之通常使用或消費所致他人之損害，負
    賠償責任；但其對於商品之生產、製造或加工、設計並無欠
    缺或其損害非因該項欠缺所致或於防止損害之發生，已盡相
    當之注意者，不在此限；民法第184條第1項前段、第2項及
    第191條之1定有明文。次按從事設計、生產、製造商品或提
    供服務之企業經營者，於提供商品流通進入市場，或提供服
    務時，應確保該商品或服務，符合當時科技或專業水準可合
    理期待之安全性；企業經營者違反前二項規定，致生損害於
    消費者或第三人時，應負連帶賠償責任；但企業經營者能證
    明其無過失者，法院得減輕其賠償責任；消費者保護法第7
    條第1項、第3項亦定有明文。而民事損害賠償責任係以填補
    損害為重心，苟無損害，即使有加害行為，亦不發生賠償問
    題。因此，侵權行為損害賠償請求權，自以受有實際損害為
    成立要件（最高法院19年上字第2316號判例意旨足資參照）
    ，且損害之發生及責任原因事實二者之間，須有相當因果關
    係，否則難謂有損害賠償請求權存在。而民法及消費者保護
    法對於商品製造人產品責任之規範，僅須商品或服務具有危
    險之客觀事實存在，致生損害於消費者或第三人，即足以論
    斷商品製造人責任是否成立，而不以發生危險之行為具有可
    歸責性（即故意或過失）為其要件。至受害人固無庸證明商
    品之生產、製造或加工、設計有欠缺，或該商品未符合當時
    科技或專業水準可合理期待之安全性，及其損害之發生與該
    商品之欠缺有因果關係，以保護消費者之利益。惟受害人就
    其損害之發生係因該商品之「通常使用」所致一節，仍應先
    負舉證責任。於受害人證明其損害之發生與商品之通常使用
    具有相當因果關係前，尚難謂受害人之損害係因該商品之通
    常使用所致，而令商品製造人或商品輸入業者就其商品負侵
    權行為之賠償責任（參照最高法院93年度台上字第989號民
    事判決意旨）。
(二)、經查：
  1.原告主張其自89年起開始購買被告健素糖、香健素等產品，
    每週約食用3罐等情，被告對原告主張其自89年起先後向被
    告購買健素糖10罐及香健素1罐食用之事實固不爭執，惟否
    認原告有每週食用約3罐乙節，則原告自應就其每週約食用3
    罐被告公司之健素糖、香健素等產品之事實，負舉證之責任
    。原告雖提出台糖公司健素食品回收處理證明單、照片及統
    一發票為憑，然觀(1)台糖公司健素食品回收處理證明單記載
    ：健素糖：90年2罐，93年2罐，95年4罐，96年2罐，香健素
    ：96年1罐；(2)照片所示：健素糖10罐及香健素1罐；(3)統一
    發票記載：95年5月15日購買2罐健素糖等情，僅足證明原告
    自89年起先後向被告購買健素糖10罐及香健素1罐之事實為
    真，尚不足證明原告每週約食用3罐健素糖、香健素等被告
    公司產品之事實屬實，而原告又未另舉其他積極事證以實其
    說，從而，原告主張其每週約食用3罐健素糖、香健素等被
    告公司產品云云，尚難遽信。
  2.原告又主張被告公司自82年起至95年止，以動物飼料酵母粉
    充作食用酵母粉，生產製造健素糖、健素、香健素等健康食
    品，供消費者食用等情，已據提出嘉義縣政府95年9月4日府
    衛字第0950006570號函及行政院衛生署95年11月9日衛署食
    字第0950409583號函為證，並有本院95年度訴字第1576號刑
    事卷96年2月13日準備程序筆錄在卷可稽，且為兩造所不爭
    執（見本院96年6月27日言詞辯論筆錄），堪信實在。被告
    雖辯稱：其生產製造之健素糖、健素、香健素等產品之微生
    物與重金屬檢驗結果都合乎食品衛生規範，且不會引發任何
    毒理病理上之危險，應對人體無危險云云；然查：被告公司
    生產原料優質蛋白質（粉）經台灣台南地方法院檢察署檢察
    官查扣送請經濟部標準檢驗局檢驗結果：(1)樣品編號1：重
    金屬：鉛、鎘、汞未檢出，砷：0.6ppm；黃麴毒素：3.0ppb
    ；防腐劑：己二烯酸、去水醋酸未檢出，苯甲酸：0.026g/k
    g；(2)樣品編號2：重金屬：鉛、鎘、汞未檢出，砷：1.1ppm
    ；黃麴毒素：3.1ppb；防腐劑：己二烯酸、去水醋酸未檢出
    ，苯甲酸：0.043g/kg；有經濟部標準檢驗局95年7月7日經
    標六字第09560040030號函在卷足憑，且為兩造所不爭執，
    而對照行政院衛生署公告食品中食品種類：其他食品之總黃
    麴毒素限量標準10ppb以下；防腐劑苯甲酸用量在0.25g /kg
    至1.0g/kg以下；食用藻類（健康食品類）砷含量衛生標準
    ：2ppm以下等國家衛生標準；及根據WHO（1994）規定，使
    用苯甲酸鈉之限量為1.0g/kg；有行政院衛生署96年4月30日
    衛署食字第0960015614號函、96年7月10日衛署食字第09600
    29547號函及法務部法醫研究96年7月10日法醫理字第096000
    1464號函附法務部法醫研究所法醫文書審查鑑定書在卷可查
    ，雖可徵被告辯稱：其生產之健素糖、香健素等產品之檢測
    結果，合乎食品衛生規範等語，尚非無據。但審酌食品衛生
    之確保，須從原料本身衛生、添加物之使用、製造、加工、
    調配、運送、貯存等各階段之作業場所、設施與品保制度，
    均落實各項食品衛生要求及食品良好衛生規範。其中針對最
    終產品所進行少數特定項目之檢驗，僅為品管之一部分，如
    果產品製程衛生有問題，即使檢驗結果未發現異狀，亦無判
    定得供為食品原料。食用級酵母粉與飼料級酵母粉間之差異
    ，主要在於製程衛生之管控程度。食用級酵母粉係供人食用
    ，各階段之管理應符合食品衛生管理各項規範；飼料級酵母
    粉作為飼料用途，因此各階段衛生之要求不如食品嚴謹。由
    於飼料級原料存在衛生安全上疑慮，為保障國人飲食衛生安
    全，管理上，飼料級原料均不得供為食品原料。飼料級產品
    ，在原料、產製甚至儲運各階段，對衛生安全之管制措施不
    如食品嚴謹，甚至付之闕如，使產品之衛生安全帶有極大風
    險。另有些飼料級產品，係因逾期、發生劣變或製程條件管
    制不良，而被降級為非食用者，其食用安全性有虞。非供人
    食用之原料，製成產品後，仍不得供為食用，即使抽驗符合
    衛生標準，由於可能尚存有其他許多未知之危害，食用安全
    性仍然堪憂。此乃因依食品衛生管理法所定各項食品衛生標
    準，係就正常生產、製造、加工之情況下，無法避免之污染
    或殘留物質，或是基於加工之需要而添加之成分，予以限量
    規定，而飼料級原料並非在食品正常產製加工情況下製成，
    因此不應以產品之檢測結果是否符合食品衛生標準，來判定
    是否適合食用，有行政院衛生署95年12月20日衛署食字第09
    50410040號函及96年3月19日衛署食字第0960010589號函在
    卷足佐，顯見被告公司自82年起至95年止，以動物飼料酵母
    粉充作食用酵母粉，生產製造健素糖、健素、香健素等食品
    供消費者食用，仍屬違反食品衛生管理法第11條第7款規定
    之行政不法行為，且其生產產品之食用安全性堪憂，對人體
    健康有危害之虞，並未符合當時科技或專業水準可合理期待
    之安全性，應堪認定。
  3.惟被告公司自82年起至95年止，以動物飼料酵母粉生產上開
    食品，雖不符合當時科技或專業水準可合理期待之安全性，
    然揆諸前開說明，原告仍應就其損害之發生（胃潰瘍等消化
    性疾病）係因該商品之「通常使用」所致一節，先負舉證之
    責任。茲查，被告公司生產原料優質蛋白質（粉）經經濟部
    標準檢驗局檢出含有砷、黃麴毒素及苯甲酸，已如前述，然
    因其檢測結果未逾國家衛生標準之許可含量，並參酌苯甲酸
    進入人體後，大部分在9-15小時內，可與甘氨酸作用生成馬
    尿酸，從尿中排出，剩餘部分與葡萄糖化合而解毒。故符合
    標準者，對人體無害。又砷之毒性於急性中毒時，如為食入
    性中毒，其急性時會有噁心、嘔吐、腹痛、血便、休克、低
    血壓、溶血、大蒜及金屬味、肝炎、黃疸、急性腎衰竭、昏
    迷、抽搐。亞急性期會有周邊神經炎、指甲上有Mee's line
    出現；於慢性中毒時，皮膚：溼疹、角質化、皮膚癌、Bowe
    en's disease，神經：中樞及周邊神經病變，血液：貧血、
    血球稀少、白血病，其他：周邊血管病變、四肢壞死及肝功
    能異常。肺癌、肝癌及膀胱癌之機率大幅上升；有法務部法
    醫研究96年7月10日法醫理字第0960001464號函附法務部法
    醫研究所法醫文書審查鑑定書在卷可按，顯與原告罹患之胃
    潰瘍、消化性潰瘍之病症不合。又原告於92年6月19日、92
    年9月20日曾因上腹痛胃痛至營新醫院急診，於92年9月22日
    、92年9月23日、92年10月24日亦因胃部疼痛三度門診，並
    於92年9月23日作了胃內視鏡檢查，而依原告提出之台北市
    立中興醫院病理組織檢查報告單及營新醫院內視鏡檢查報告
    單，其病理內容為：胃小彎處內視鏡切片顯示為慢性與急性
    之表淺胃炎，並有胃幽門螺旋桿菌存在；依世界各國（歐、
    美、澳、日、台灣）研究了解，目前認為幽門桿菌大都在小
    孩時（5、6歲）經由手口感染，寄生於胃內；此有台北市立
    中興醫院病理組織檢查報告單、營新醫院內視鏡檢查報告單
    、營新醫院95年11月6日營新95發字第0950000129號函及96
    年7月4日96營新發字第0960000077號函附卷可稽，益見原告
    罹患之胃潰瘍、消化性潰瘍是否係食用被告產製販售之健素
    糖及香健素通常會發生之結果，並非無疑。此外，原告又未
    另舉其他積極事證證明其罹患之胃潰瘍等消化性疾病，係因
    食用被告以動物飼料酵母粉充作食用酵母粉生產製造健素糖
    、健素、香健素等產品之「通常使用」所致，尚難遽謂被告
    應就其商品負侵權行為之損害賠償責任。
(三)、綜上所述，被告公司自82年起至95年止，以動物飼料酵母粉
    充作食用酵母粉，生產製造健素糖、健素、香健素等食品供
    消費者食用，其微生物及重金屬檢測結果雖未違反食品衛生
    標準，然其食用安全性堪憂，對人體健康亦有危害之虞，則
    被告公司違反商業道德，罔顧消費者權益之行為，固有非是
    。然因民事損害賠償責任係以填補損害為重心，苟無損害，
    即使有加害行為，亦不發生賠償問題。本件原告所舉證據並
    不足證明其罹患之胃潰瘍等消化性疾病，係因食用被告以動
    物飼料酵母粉充作食用酵母粉生產製造健素糖、健素、香健
    素等產品之「通常使用」所致，因此原告主張被告應就其商
    品負賠償原告醫藥費30萬元、精神慰撫金70萬元之損害賠償
    責任，即乏所據。從而，原告依民法第184條第1項前段、第
    2項、第191條之1、第195條及消費者保護法第7條規定，請
    求被告給付100萬元，及自起訴狀繕本送達翌日即95年10月
    14日起至清償日止，按年息百分之5計算之利息，為無理由
    ，應予駁回。
(四)、本件事證已臻明確，兩造其餘攻擊防禦方法及證據資料，核
    與本件判決結果不生影響，爰不一一論述，併此敘明。
五、本件訴訟費用額為裁判費10,900元，確定如主文第2項所示
    。
六、結論：原告之訴為無理由，依民事訴訟法第78條、第87條第
    1項，判決如主文。
中　　華　　民　　國　　96　　年　　9 　　月　　12　　日
                  民事第三庭    法　官　張季芬
以上正本係照原本作成。
如對本判決上訴，須於判決送達後20日內向本院提出上訴狀。
中　　華　　民　　國　　96　　年　　9 　　月　　12　　日
                                書記官　顏惠華
